【裁判字號】    89,訴,889
【裁判日期】    890830
【裁判案由】    重利
【裁判全文】
臺灣臺南地方法院刑事判決                          八十九年度訴字第八八九號
    公  訴  人  臺灣臺南地方法院檢察署檢察官
    被      告  丙○○
    選任辯護人  蔡清河
右列被告因重利案件，經檢察官提起公訴（八十八年度偵字第一五四九三號），本院
判決如左：
    主  文
丙○○共同乘他人急迫，貸以金錢，而取得與原本顯不相當之重利為常業，累犯，處
有期徒刑伍月。
扣案之帳冊壹本及行動電話壹支（號碼為0000000000號）均沒收。
    事  實
一、丙○○曾於民國八十七年間因犯賭博罪，經法院判處有期徒刑五月確定，於八十
    七年七月十三日易科罰金執行完畢，猶不知悔改，復與丁○○（另行審結）及綽
    號「阿忠」之不詳姓名年籍之成年男子，共同基於常業重利之犯意聯絡，自八十
    八年六月中旬起，經營俗稱之「地下錢莊」，以乘他人急迫貸以金錢，而取得與
    原本顯不相當之重利為其營生之職業，其方式為由綽號「阿忠」者在中華日報刊
    登「身分證借貸，利息二分」之分類廣告，以電話聯絡而招攬客戶，並向前往借
    款者以每貸以新臺幣（下同）二萬元為一單位，每十天為一期，收取利息四千元
    ，而取得與原本顯不相當之重利，第一期利息則於借款時即自本金中先扣抵，先
    後貸款予乙○○共五次。丙○○則係自八十八年十二月間起受僱於該綽號「阿忠
    」者後，與丁○○依綽號「阿忠」者之指示，向借款人收取利息，而均以之為常
    業，綽號「阿忠」者則已給付三千元酬勞與丙○○。嗣於八十八年十二月二十八
    日二十時三十分許，丁○○、丙○○二人依綽號「阿忠」者之指示，前往位於臺
    南市○○路一號成功大學警衛室向借款人乙○○收取利息八千元後，為警當場查
    獲，並扣得利息八千元（已發還）、帳冊一本、丁○○與綽號「阿忠」者聯絡用
    之行動電話一支等物。
二、案經臺南縣警察局報請臺灣臺南地方法院檢察署檢察官偵查起訴。
    理  由
一、訊據被告丙○○固對於右揭時地和被告丁○○同向被害人乙○○收取利息之事實
    供承不諱，惟矢口否認有何常業重利犯行，辯稱：當時伊是到臺南找丁○○，因
    無工作，丁○○有時會找伊出去，三千元是丁○○給伊的，要作為日常生活之用
    ，案發當時伊也不知道發生什麼事，只是曾與丁○○一起去收過二次錢，也未和
    被害人接洽過，伊不知道那是重利的錢，且伊也並未和綽號「阿忠」者約定酬勞
    ，亦未曾受「阿忠」指示單獨收款，伊應不是受僱於「阿忠」，更無常業重利之
    犯行云云。經查，被告丙○○經由被告丁○○之介紹，受僱於綽號「阿忠」者所
    經營之地下錢莊，職司向被害人收取利息之工作，並已獲綽號「阿忠」者交付酬
    勞三千元之事實，業經被告於警、偵訊時坦承不諱，並經被告丁○○於警、偵訊
    時供述在卷，復為證人即查獲警員甲○○於本院審理時到庭證述查獲情形甚詳，
    且有如事實欄所述之物扣案可資佐證及贓物認領保管單一紙在卷足稽。而被告和
    綽號「阿忠」者基於共同犯意，由綽號「阿忠」者所經營之地下錢莊所收取之每
    二萬元每十日利息四千元不等之高利，既已遠逾法定最高利率週年利率百分之二
    十以上，應認係與原本顯不相當之重利，而證人乙○○係因一時急迫，致不得已
    向綽號「阿忠」者借款而允以重利為酬等情，亦據渠於警訊中陳述綦詳，且觀綽
    號「阿忠」者收取之利息甚重，足認為係趁前開證人乙○○出於急迫始為借貸至
    明。被告雖以上揭情詞置辯，然被告係由同案被告丁○○介紹方受僱於綽號「阿
    忠」者，而丁○○已替「阿忠」工作多時，前後並已獲支付酬勞十二萬元，已為
    被告丁○○供承在卷，而被告又係成年人，則在受丁○○介紹而受僱於阿忠者方
    共同前往向借款人收錢之情況下，衡情渠又豈有不知所收取之利息實為重利之理
    ？而所謂僱傭係指雙方約定，一方給付勞務一方給付報酬之關係，而被告既已分
    擔綽號「阿忠」者前揭常業重利犯行中之收取利息工作，且綽號「阿忠」者亦針
    對被告所為給付被告三千元之報酬，自難僅以被告當初並未和綽號「阿忠」者談
    妥報酬之給付方式，即遽認被告並未受僱於綽號「阿忠」者，亦未從事上開常業
    重利之犯行至明。又按刑法上所謂常業犯，係指反覆以同種類之行為目的之社會
    活動之職業性犯罪而言，亦即恃犯罪以維生，縱令同時兼操其他職業，仍無礙其
    為常業犯罪，非謂常業犯必須別無其他正當職業始克構成，此有最高法院八十二
    年臺上字第二○七一號判決可資參照，而被告於案發當時並無工作，且其即因無
    工作，才受僱於綽號「阿忠」者職司向被害人收取利息之工作，已為被告供述在
    卷，足見被告係以恃上開重利犯行所賺取者以維生而以此為營生之職業，應堪認
    定。是以被告上開所辯，均屬避重就輕之詞，要無可採。本件事證明確，被告前
    開犯行洵堪認定。
二、核被告丙○○所為係犯刑法第三百四十五條、第三百四十四條之常業重利罪。被
    告與被告丁○○及綽號「阿忠」者間，具有犯意聯絡及行為分擔，為共同正犯。
    又被告前於八十七年間，因犯賭博罪，經法院判處有期徒刑五月確定，於八十七
    年七月十三日因易科罰金執行完畢，有臺灣臺南地方法院檢察署刑案資料查註紀
    錄表及臺灣高等法院被告全國前案紀錄表各一份在卷可按，其於五年之內再犯本
    件有期徒刑以上之罪，為累犯，應依法加重其刑。爰審酌被告犯罪之動機、目的
    、手段、所生損害、所得利益及犯罪後僅坦承部分犯行等一切情狀，量處如主文
    所示之刑，以資懲儆。扣案之帳冊一本及號碼為0000000000號之行動
    電話一支為同案被告丁○○所有，業據其供承在卷，且為供其犯前開犯行所用之
    物，爰依刑法第三十八條第一項第二款之規定宣告沒收之。
據上論斷，應依刑事訴訟法第二百九十九條第一項前段，刑法第二十八條、第三百四
十五條、第三百四十四條、第四十七條、第三十八條第一項第二款，罰金罰鍰提高標
準條例第一條前段，判決如主文。
中    華    民    國      八十九    年        八      月      三十      日
                              臺灣臺南地方法院刑事第四庭
                                      法  官  楊  惠  芬
右正本證明與原本無異。
如不服本判決，應於送達後十日內向本院提出上訴狀。
                                      書記官  陳  俊  元
中    華    民    國      八十九   年         八      月      三十一    日
附錄本案論罪科刑法條全文：
刑法第三百四十四條：
乘他人急迫、輕率或無經驗，貸以金錢或其他物品，而取得與原本顯不相當之重利者
，處一年以下有期徒刑、拘役或科或併科一千元以下罰金。
刑法第三百四十五條：
以犯前條之罪為常業者，處五年以下有期徒刑、得併科三千元以下罰金。


司法院資訊處製作；財團法人民間司法改革基金會備份。
